臺灣桃園地方法院刑事判決　　　　　　　100年度易字第744號
公　訴　人　臺灣桃園地方法院檢察署檢察官
被　　　告　林明政
上列被告因業務侵占案件，經檢察官提起公訴（99年度偵字第
24561號），本院判決如下：
    主  文
林明政意圖為自己不法之所有，而侵占對於業務上所持有之物，
處有期徒刑柒月。
    事  實
一、林明政自民國85年7 月間起即擔任「統聯汽車客運股份有限
    公司」中壢休息區轉運站（下簡稱統聯客運中壢轉運站）之
    站務人員，業務內容包括處理、協助及善後乘客遺失物品等
    事宜，為從事業務之人。於99年8 月5 日中午12時49分許，
    林明政發現乘客陳紫惠搭乘客運離去時不慎遺留筆記型電腦
    包1 只（內裝有ASUS牌筆記型電腦1 台、滑鼠2 個、附有麥
    克風之耳塞式耳機、充電器及韓國用轉接插頭各1 個，下稱
    筆記型電腦及其配件）於統聯客運中壢轉運站之候車處座椅
    上，竟意圖為自己不法之所有，利用其業務上保管乘客遺失
    物之機會，將該筆記型電腦包內之筆記型電腦及其配件侵占
    入己。嗣陳紫惠事後發覺該電腦包遺失，經返回統聯客運中
    壢轉運站並調閱監視錄影畫面，始查悉上情。
二、案經陳紫惠訴由國道公路警察局第一警察隊報告臺灣桃園地
    方法院檢察署檢察官偵查起訴。
    理  由
壹、程序方面：
一、按鑑定人由審判長、受命法官或檢察官就下列之人選任一人
    或數人充之：（一）就鑑定事項有特別知識經驗者；（二）
    經政府機關委任有鑑定職務者；鑑定之經過及其結果，應命
    鑑定人以言詞或書面報告；法院或檢察官得囑託醫院、學校
    或其他相當之機關、團體為鑑定，或審查他人之鑑定，並準
    用刑事訴訟法第203 條至第206 條之1 規定，刑事訴訟法第
    198 條、第206 條第1 項、第208 條第1 項分別定有明文。
    查被告經臺灣桃園地方法院檢察署檢察官囑託法務部調查局
    進行測謊鑑定，有法務部調查局100 年1 月17日調科參字第
    10000020060 號測謊報告書及測謊同意書、身心狀況調查表
    等在卷可稽（見99年度偵字第24561 號卷第49-52 頁）。查
    測謊鑑定，係依一般人在說謊時，會產生遲疑、緊張、恐懼
    、不安等心理波動現象，乃以科學方法，由鑑定人利用測謊
    儀器，將受測者之上開情緒波動反應情形加以紀錄，用以分
    析判斷受測者之供述是否違反其內心之真意而屬虛偽不實。
    按測謊鑑定，倘鑑定人具備專業之知識技能，復基於保障緘
    默權而事先獲得受測者之同意，所使用之測謊儀器及其測試
    之問題與方法又具專業可靠性時，該測謊結果，如就有利之
    供述，經鑑定人分析判斷有不實之情緒波動反應，依補強性
    法則，雖不得作為有罪判決之唯一證據，但非無證據能力（
    最高法院88年台上2936號判決意旨參照）。查本案法務部調
    查局以區域比對法之測謊方法，由具備測謊專業知識技能之
    鑑定人員林振興對被告進行測謊，發現被告就「（一）未看
    見筆電包之筆電；（二）筆電包內無筆電。」等問題，經測
    試均呈情緒波動反應，研判有說謊等情，有該局林振興專業
    證明及測謊報告書在卷可按（見99年度偵字第24561 號卷第
    49、59頁）。而林振興於86年4 月即於美國聖地牙哥BACKST
    ER測謊學校結業，並為美國測謊協會會員，且於完成測謊專
    業基礎訓練課程，迄於100 年1 月12日為本件測謊鑑定時止
    ，已有10餘年經驗，顯具有專業訓練及良好經驗，而具測謊
    專業能力，有其專業證明書在卷可憑（見99年度偵字第2456
    1 號卷第49頁）。又被告係自願接受測謊乙節，有測謊同意
    書乙紙在卷可憑；被告於測前睡眠為8 小時，身體狀況尚佳
    等情，亦有被告於鑑定前親自填寫、簽名之測謊對象身心狀
    況調查表乙紙在卷可考（見99年度偵字第24561 號卷第52頁
    背面）。被告雖供稱有服用高血壓、抗焦慮藥，致影響測謊
    結果云云，然經本院就被告提供之藥單函詢法務部調查局結
    果：被告於施測時，係先施以數字測試可有效取得生理反應
    圖譜，始進行實案測試。被告雖服用高血壓藥物，但心跳血
    壓規律在可控制範圍內，又施測結果之生理反應圖譜為可研
    判條件之圖譜，認為服用高血壓藥物不致影響測試結果等情
    ，有該局1000年9 月21日調科參字第10000520460 號函在卷
    可資佐證。是本件測謊既符合上開形式上之要件，且對於測
    謊過程及結果皆有詳細說明，揆諸上開判決要旨，自有證據
    能力。
二、按被告以外之人（包括證人、鑑定人、告訴人、被害人及共
    同被告等）於審判外之陳述雖不符刑事訴訟法第159條之1至
    之4等4條之規定，而經當事人於審判程序同意作為證據，法
    院審酌該言詞陳述或書面陳述作成時之情況，認為適當者，
    亦得為證據；當事人、代理人或辯護人於法院調查證據時，
    知有刑事訴訟法第159條第1項不得為證據之情形，而未於言
    詞辯論終結前聲明異議者，視為有前項之同意，同法第159
    條之5 定有明文。立法意旨在於傳聞證據未經當事人之反對
    詰問予以核實，原則上先予排除。惟若當事人已放棄反對詰
    問權，於審判程序中表明同意該等傳聞證據可作為證據；或
    於言詞辯論終結前未聲明異議，基於尊重當事人對傳聞證據
    之處分權，及證據資料愈豐富，愈有助於真實發見之理念，
    且強化言詞辯論主義，使訴訟程序得以順暢進行，上開傳聞
    證據亦均具有證據能力。查本件除前述外，下列所引用之被
    告以外之人於審判外之供述或非供述證據，因公訴人、被告
    均於本院準備程序時表示無意見（見本院審訴卷第20頁背面
    ），且迄至言詞辯論終結前未再聲明異議，而本院審酌上開
    供述或非供述等證據資料製作時之情況，無不當取供及證明
    力明顯過低之瑕疵，認以之作為證據應屬適當，故揆諸前開
    規定，認前揭證據資料應有證據能力。
貳、實體方面：
一、訊據被告林明政固坦承於上開時、地擔任統聯客運中壢轉運
    站之站務人員，當日拾獲告訴人陳紫惠所有之電腦包之事實
    ，惟矢口否認有何業務侵占犯行，辯稱：當天有乘客告訴我
    候車處有一個電腦包包，是一對夫妻遺失的，一開始我將包
    包放在服務台，我怕客人找不到我，等了一陣子，因我要去
    查車班，怕包包不見，便帶至我辦公室內，之後在外面值勤
    任務，到了3 點多，乘客跟司機打電話說包包裡面有筆記型
    電腦，我就去將包包打開，發現裡面有新的皮包跟折價券，
    裡面沒有電腦云云。經查：
（一）告訴人於99年8 月5 日上午，攜帶電腦包及行李至統聯客
      運中壢轉運站，欲搭車前往嘉義，於同日12時20分搭車，
      將該電腦包遺忘於候車處座椅上未帶走，於同日14時許察
      覺，並旋即請司機為其撥打電話至統聯客運中壢轉運站尋
      找，司機表示該電腦包內僅有竹籐包及折價券，並無筆記
      型電腦，伊回到家後，約於當日16、17時許打電話至統聯
      客運中壢轉運站詢問，接聽電話的人說僅撿到電腦包，並
      無電腦，故當日伊又回到統聯客運中壢轉運站調閱監視錄
      影畫面等情，業據證人即告訴人陳紫惠於警詢、偵查及本
      院審理時證述明確（見99年度偵字第24561 號卷第49-52
      頁、本院卷第17頁背面），被告對此亦不否認，此部分事
      實洵堪認定。又就該電腦包內是否確有筆記型電腦及其配
      件乙節，經訊之證人陳紫惠於偵查中及本院審理中具結證
      稱：該電腦包內除了ASUS牌、珍珠白色的筆記型電腦（含
      滑鼠2 個、含麥克風之耳塞式耳機1 個、充電器1 個、韓
      國用轉接插頭1 個）外，還有一個全新竹籐製的包包，包
      包內沒有任何金錢，當天我從韓國回臺灣，回來前我朋友
      葉玟玲幫我將筆記型電腦收進電腦包，此外，在入境時電
      腦包也有經過海關檢查，在統聯客運中壢轉運站內有休息
      站，裡面可以購物，可以推車，我因為電腦包很重，所以
      還放在行李車內推，我的行李箱都放在轉運站外面，如果
      電腦包內沒有重量我就會知道等語（見99年度偵字第2456
      1 號卷第16-17 頁、本院卷第18頁），核與證人葉玟玲於
      偵查中具結證稱：我與告訴人於99年7 月底一同前往韓國
      ，在韓國期間我與告訴人住同飯店同房間，99年8 月5 日
      我幫告訴人整理行李，該電腦包是我幫告訴人收拾的，裡
      面有電腦、滑鼠、充電器、轉接頭等電子產品，告訴人的
      電腦為白色、ASUS牌的等語（見99年度偵字第24561 號卷
      第35頁），互核相符，堪信為真實，告訴人於自韓國返台
      之過程中，均以手提方式攜帶該電腦包，除於統聯客運中
      壢轉運站候車期間外，該電腦包並未曾離開告訴人，且以
      手提電腦之重量而言，告訴人對於該電腦包內是否裝有電
      腦，應可以手提方式即可辨別，又告訴人之電腦內存有其
      個人及客戶資料，衡情若非遺失該筆記型電腦，且電腦內
      之資料對告訴人甚為重要，其何需大費周章於當日旋即自
      嘉義返回統聯客運中壢轉運站尋找，故足證告訴人於當日
      確曾將該筆記型電腦裝置於電腦包以手提方式攜帶至統聯
      客運中壢轉運站，且於上車前往嘉義時，將該電腦包遺忘
      於候車處之座椅上等情無訛。
（二）被告雖辯稱：有乘客告知是一對夫妻遺失，伊想失主來就
      可以馬上領取，故沒有打開包包，也沒有依標準流程來處
      理等語，惟經本院勘驗當日中壢轉運站候車亭監視器光碟
      所示，告訴人於當日12時10分許，至該站候車，同日12時
      24分許，客運進站，告訴人上車，該電腦包遺留於座椅上
      ，至12時48分許除被告前往翻動電腦包外，並無任何人上
      前翻動，過程中曾有一男子手部有動作及一對男女靠近電
      腦包候車，同日12時49分許，被告將該電腦包收至服務台
      內，此後亦無人靠近服務台，同日13時39分許，被告將該
      電腦包拿離服務台等情（見本院卷第7 、34頁），是除被
      告外，並無其他乘客或站務人員碰觸告訴人之電腦包，被
      告雖辯稱有一男子手部有動作云云，然告訴人所遺失之物
      係包括筆記型電腦1 台、滑鼠2 個、附有麥克風之耳塞式
      耳機、充電器及韓國用轉接插頭各1 個，物品零散，而該
      轉運站為開放式空間，若有其餘乘客欲竊取該物品，自可
      將整個電腦包提走，豈不省事，焉有僅竊取電腦包內之物
      品，而徒增遭人側目、察覺之理？是被告所辯懷疑筆記型
      電腦係由該名男子所竊等語，已難採信。
（三）又依證人即統聯客運中壢轉運站站務人員楊賢榮於偵查中
      具結證稱：當日下午3 時我就知道有客人遺失筆記型電腦
      包包1 個，當時我要跟被告交接班，交接時被告要把電腦
      包交給我，我跟他說你自己的事情自己處理，因為他可以
      將東西交給副站長不用交給我，我不清楚被告何時打開電
      腦包等語，另證人即統聯客運機場站站務人員李振成於偵
      查中具結證稱：伊當天下班經過中壢轉運站打卡，聽站務
      人員講有客人遺失一個電腦包，伊只是聽說，但未曾經手
      ，因依規定要撿到的站務人員自己處理等語（見99年度偵
      字第24561 號卷第69頁），且參以統聯汽車客運股份有限
      公司之遺失物處理作業辦法第5 條規定「凡於站場或車內
      拾獲旅客失物後，拾獲人第一時間立即填寫『遺失物尋獲
      二聯單』，需確實填寫」、「站上專責處理遺失物人員必
      須於將所有遺失物尋獲二聯單轉登錄於『旅客遺失物處理
      登記表』，並依據遺失物類別編碼，未領取之遺失物必須
      專責專人保管。」（見99年度偵字第24561 號卷第23 頁
      ）等情觀之，是被告於拾獲告訴人遺失之電腦包後，應依
      上開規定填寫遺失物尋獲二聯單及旅客遺失物處理登記表
      ，被告捨此而不為，反將該電腦包攜至辦公室無監視錄影
      畫面處，將該電腦包打開，若被告真有意將該電腦包返還
      與失主，自應依標準作業流程處置，又何需詢問楊賢榮，
      而欲將該遺失之電腦包交接予楊賢榮處置？又被告僅是「
      聽說」該電腦包係一對夫妻遺失，而該電腦包對告訴人而
      言價值不斐，若有其他人佯稱失主而冒領，被告如何擔負
      此風險？又被告於12時49分許將該電腦包拿至服務台後至
      13 時39 分將該電腦包拿離服務台時，約有50分鐘之時間
      ，被告自可從容於該時段填寫遺失物尋獲二聯單等單據，
      即使被告在服務站工作交接之前因事務繁忙而無法即時處
      理，然被告亦可於離開服務台後為之，豈會將該電腦包拿
      至辦公室置放，而於無監視器畫面之處開啟該電腦包，衡
      之被告迄本案發生之時，於中壢轉運站已任職約15年，且
      亦自承知悉處理遺失物之標準流程，被告捨此而不為，是
      其上揭所辯，悖於事理，顯為臨訟卸責之詞，殊難採信。
（四）綜上所述，告訴人之筆記型電腦等物，確係置於該電腦包
      內，由告訴人自韓國手提回國，而該電腦包除被告外，尚
      無其餘人拿取，被告自持有告訴人遺失之電腦包後至當日
      下班前，不僅未依規定填寫遺失物尋獲二聯單，並將遺失
      物類別編碼，以便於告訴人尋找，反而於無監視錄影器之
      處所，開啟該電腦包等情觀之，足認被告有侵占業務上持
      有之物之行為及犯意至明。本件事證已臻明確，被告犯行
      洵堪認定，應依法論科。
二、被告任職於統聯客運中壢轉運站之站務人員，負責處理、協
    助及善後乘客遺失物品等業務，為從事業務之人，其將乘客
    遺失之筆記型電腦及其配件予以侵占入己，核其所為，係犯
    刑法第336 條第2 項之業務侵占罪。爰審酌被告尚無構成累
    犯之前科紀錄，素行尚可，本件犯罪手段平和，犯後飾詞狡
    辯，仍無悔意，且本件告訴人之筆記型電腦及相關配件價值
    約3 萬5,000 元，然電腦內之資料對告訴人而言甚為重要，
    迄今尚未返回告訴人，兼衡被告之生活狀況、犯罪之手段、
    所生之損害及犯後態度等一切情狀，量處如主文所示之刑，
    以示懲儆。
據上論斷，應依刑事訴訟法第299 條第1 項前段，刑法第336 條
第2 項，刑法施行法第1 條之1 第1 項、第2 項前段，判決如主
文。
本案經檢察官蔡佩玲到庭執行職務。
中    華    民    國   100    年    11    月    15    日
                    刑事第四庭  審判長法  官  蕭  世  昌
                                      法  官  王  詩  銘
                                      法  官  陳  麗  芬
以上正本證明與原本無異。
如不服本判決應於收受判決後10日內向本院提出上訴書狀，並應
敘述具體理由。其未敘述上訴理由者，應於上訴期間屆滿後20日
內向本院補提理由書( 均須按他造當事人之人數附繕本) 「切勿
逕送上級法院」。
                                      書記官  謝  雅  茹
中    華    民    國   100    年    11    月    15    日
附錄論罪科刑法條全文：
中華民國刑法第336條
（公務公益侵占罪、業務侵占罪）
對於公務上或因公益所持有之物，犯前條第1 項之罪者，處1 年
以上7 年以下有期徒刑，得併科5 千元以下罰金。
對於業務上所持有之物，犯前條第1 項之罪者，處6 月以上5 年
以下有期徒刑，得併科3 千元以下罰金。
前二項之未遂犯罰之。